【裁判字號】    90,上訴,248
【裁判日期】    900808
【裁判案由】    偽造文書等
【裁判全文】
臺灣高等法院高雄分院刑事判決                      九十年度上訴字第二四八號
    上  訴  人  乙○○
    即  被  告
                甲○○
    右  一  人
    選任辯護人  陳妙泉
右上訴人因偽造文書等案件，不服臺灣屏東地方法院八十九年度訴字第四四六號中華
民國八十九年十二月二十二日第一審判決（起訴案號：臺灣屏東地方法院檢察署八十
六年度偵字第二七八號），提起上訴，本院判決如左：
      主  文
原判決撤銷。
乙○○共同連續行使偽造私文書，足以生損害於他人，處有期徒刑壹年貳月。
甲○○共同連續行使偽造私文書，足以生損害於他人，處有期徒刑壹年，緩刑肆年。
      事  實
一、乙○○原為甲○○之妻（雙方已於八十五年九月十六日離婚），渠二人均明知家
    境財力不佳，竟共同基於概括犯意聯絡，意圖為自己不法所有，先自民國八十四
    年三月十九日起至八十五年三月十一日止，在屏東縣東港鎮○○路九十八號住處
    ，以投資房地產及支付互助會款為由，推由乙○○向丙○○借貸金額共計十次，
    所借款項依序為新臺幣（下同）四十萬元、三十萬元、四十萬元、五十萬元、三
    十萬元、四十萬元、一百萬元、三十萬元、四十萬元、六十萬元，合計四百六十
    萬元，使丙○○不疑有詐，致陷於錯誤，而陸續貸予前述款項，惟迄未償還。甲○○、乙○○復承上開詐欺之犯意，及共同基於行使偽造文書之概括犯意，先於
    八十四年二月九日，在前述住處，推由乙○○具名擔任會首，召集一組民間互助
    會，連同會首在內共三十一會，每會一萬元，內標，於每月九日開標，其中丙○○參加二會（會單上記載為水平），謝蘇秋桂參加一會（會單上記載為秋貴），
    每月開標後由乙○○代收死會及活會會款，活會會員則以每會應繳會款扣除得標
    者所出之利息後繳納會款。乙○○、甲○○竟共同基於行使偽造文書之概括犯意
    ，利用會員未親自到場標會，以在紙上偽填標會利息及欲競標者名字俗稱「標單
    」之冒標方式，取信活會會員，致使互助會之活會會員陷於錯誤，如數給付活會
    會款予渠等收受，並足生損害於參加互助會之活會會員之標會權益及活會會員會
    款之給付，乙○○、甲○○（甲○○雖未於互助會之會單上載為共同會首，惟甲○○其實際上亦負責互助會會款之收取）未經謝蘇秋桂之同意，於八十四年七月
    九日（即第六會），冒用謝蘇秋桂之名義，填寫標單利息為一千九百元得標，致
    使不知情之活會會員陷於錯誤而如數交付活會會款，計詐得活會會款二十一萬零
    六百元（即每活會會員繳付八千一百元，八十四七月九日係第六會，尚有二十六
    名活會會員，共計繳付二十一萬零六百元）。乙○○、甲○○復承上開犯意，於
    八十四年十一月六日，於同址仍推由乙○○具名召集另組一民間互助會，連同會
    首在內共四十三會，每會一萬元，內標，每月六日開標，其中丙○○參加四會（
    會單上記載為水平、士峰），謝蘇秋桂參加一會（會單上記載為秋貴），每月開
    標後，亦由乙○○代收死會及活會會款，活會會員係以每會應繳會款扣除得標者
    所出之利息後繳納會款。乙○○、甲○○亦於不詳時間（即無法查出確實標寫之
    時間），冒用謝蘇秋桂名義，以不詳金額標得會款（此部分亦無法敘明冒標之標
    息金額）（既無法查明冒標之時間、標息金額，即無法確定此部分詐得之互助會
    款項）。嗣該二組互助會均於八十五年八月間止會，並宣布倒會（實際標至八十
    五年七月止，自八十五年八月起即未再收取互助會款），甲○○、乙○○於倒會
    後，此部分詐得四十七萬元（八十四年二月九日起會，至八十五年七月止會，不
    含會首共開標十七次，尚有十三次未開標，會首業已於八十四年二月九日收取會
    首錢共三十萬元，如該十三次均能如期開標完成，則會首應給付每次之得標者各
    一萬元，尚須給付十三萬元，是此部分會首詐得十三萬元；另八十四年十一月六
    日起會，至八十五年七月止會，不含會首共開標八次，尚有三十四次未開標，會
    首業已於八十四年十一月六日收取會首錢共四十二萬元，如該三十四次均能如期
    開標完成，則會首應給付每次之得標者各一萬元，尚須給付三十四萬元，合計詐
    得四十七萬元），且乙○○、甲○○並已將所詐得之款項花用完竣，足生損害於
    活會會員丙○○等人。倒會後，乙○○、甲○○即避不出面解決，並旋於八十五
    年九月十六日辦理協議離婚登記，事後丙○○發覺上情，始知上開冒標、詐騙會
    款等情事。
二、案經丙○○訴由臺灣屏東地方法院檢察署檢察官偵查起訴。
     理  由
一、訊據被告乙○○對於曾向丙○○借貸十次；並於八十四年二月九日，召集互助會
    ，每會一萬元，含會首共計三十二人，於同年十一月六日召集互助會，每會一萬
    元，含會首共計四十三人，該二組互助會均開標至八十五年七月份，自八十五年
    八月份起止標之事實，固不諱言，惟矢口否認有前開偽造文書暨詐欺犯行，被告
    乙○○辯稱：伊係私下向丙○○借貸，前後十次借貸之本金為三百五十萬元左、
    右，其他都是利息；而伊所名集之互助會，伊舅舅謝吉定有參加，伊係經伊舅舅
    謝吉定之同意，借標取得互助會會款，並未冒標，且伊並非故意詐騙其他會員，
    亦無詐騙之意圖云云。訊據被告甲○○則矢口否認有何偽造文書暨詐欺之犯行，
    被告甲○○辯稱：伊未曾向丙○○借貸，且伊原來之妻子即被告乙○○召集互助
    會，伊不知悉，亦未知會伊，召會期間伊均不清楚，伊亦未幫忙收取會款，伊亦
    不知有止會之事，至八十五年事情爆發後伊才知道，伊亦曾與被告乙○○吵架，
    才會離婚，本票上之背書並非伊所蓋，伊跟本未參與偽造文書暨詐欺云云。惟查
    ：
    （一）右揭事實，業據告訴人丙○○指訴甚詳，並有本票影本十紙（原本九紙）
          、互助會員單二份、戶籍登記簿謄本二份、土地及建築改良物登記謄本及
          支付命令等件在卷可證。
    （二）被告乙○○於偵訊時供稱：向告訴人借錢時，係以買預售屋及繳納會款為
          由，且坦認該本票上所背書的章為其所蓋等語（見偵查卷八十六年一月十
          四日偵訊筆錄），而證人許友於偵訊時證述稱：其有幾次去找丙○○，
          她在乙○○家中向他們要錢，他們開本票交予丙○○，甲○○亦在場，他
          應知情（見偵查卷八十六年一月二十八日訊問筆錄）；嗣於原審審理時亦
          證述稱：其去找告訴人，剛好被告乙○○在與她處理會款，其有看到被告
          乙○○開的本票，有看到一疊的票，但不知道幾張，告訴人有翻本票後面
          給其查看，有看到被告甲○○所蓋的章等語（見原審卷第八十九頁）、證
          人莊寶月亦於原審審理時結證稱：伊當場看到被告甲○○蓋章（見原審卷
          第八十八頁）；顯然被告乙○○於偵查時所供述之情節，核與上開證人所
          證述之情節相符，應認被告乙○○當時所供為真實。被告乙○○嗣後於本
          院調查時辯稱上開本票背面被告甲○○之印文，非其所蓋，要屬迴護之詞
          ，並非實在。是被告甲○○辯稱該背書之章非其所有，即與事實不符，顯
          然被告乙○○向告訴人丙○○借貸而簽發本票，亦經被告甲○○背書，尚
          難謂被告甲○○完全不知該項借貸，被告甲○○所辯，要難採信。
    （三）被告甲○○曾於八十五年上半年收取洪玉霞所交付之會款之事實，已據被
          告甲○○於本院調查時供述在卷（見本院九十年六月七日筆錄），亦核與
          告訴人指述之情節一致，被告甲○○曾收取會員所交付之會款，已足認定
          。而被告甲○○與被告乙○○尚屬夫妻關係，亦為被告甲○○所承認，則
          被告甲○○既曾收取互助會款，竟不知其妻即被告乙○○召集互助會，難
          認符合情、理，顯然被告甲○○並非不知被告乙○○召集互助會，被告莊
          介源所辯曾向被告乙○○求證，被告乙○○要求被告甲○○不要管，伊即
          不知被告乙○○召集互助會，即難採信。況被告二人原係夫妻，既有通財
          之義，被告甲○○對於被告乙○○購買預售房屋及召集互助會之事，衡情
          應已知悉，且被告甲○○亦確曾搬入該預售屋居住並增建，亦為被告莊介
          源所供認，被告甲○○自不得諉為不知，被告甲○○所辯，亦屬卸責之詞
          ，不足採信。被告甲○○、乙○○二人為自己不法所有之意圖，已經明顯
          。
    （四）謝蘇秋桂以秋貴名義參與被告乙○○所召集之二組互助會之事實，為被告
          乙○○所承認，並有會單二紙在卷可證。而被告乙○○雖辯稱渠曾向渠舅
          舅謝吉定借標，惟證人謝蘇秋桂（即謝吉定之妻）於偵訊證述稱：其跟許
          麗雪之互助會二會，其跟會係要給兒子結婚用，互助會都是其在處理，二
          會都是活會，其未借標給他人，也未借標予乙○○等語；嗣於原審審理時
          則證稱：當初被告用其名義標會，其不知情，其本意是要留到尾會等語，
          又於本院調查時證述稱：是伊參加的，伊和乙○○接洽，伊有同意跟她的
          會，被告乙○○並未向伊借標過，伊一直是活會，伊沒有說要借給被告許
          麗雪去標（見本院九十年四月二十六日筆錄）；證人謝吉定亦於本院調查
          時證述稱：被告乙○○邀伊太太謝蘇秋桂參加的，會錢都是伊向伊太太拿
          去付的，被告乙○○並未向伊借會去標（見本院九十年四月二十六日筆錄
          ）。證人謝吉定、謝蘇秋桂均未同意被告乙○○借標，即難僅憑被告許麗
          雪空言辯解，即認曾得謝吉定、謝蘇秋桂之同意而借標。況證人謝蘇秋桂
          之夫即證人謝吉定與被告乙○○之母許謝翠屏係親姊弟，被告乙○○稱證
          人謝吉定為舅舅，稱謝蘇秋桂為舅母，彼此間係相當親近之親戚，且彼此
          復無任何之仇隙，亦難謂謝吉定、謝蘇秋桂故意誣陷、報復。證人謝吉定
          於偵查時固證述稱：伊太太有同意借被告乙○○標，惟證人謝吉定已於本
          院調查時為相當程度之澄清，且證人謝蘇秋桂亦已否認曾同意借被告許麗
          雪標取會款，自難以證人謝吉定於偵查時所為之證述，為有利被告乙○○
          之認定，足徵被告乙○○確係冒謝蘇秋桂之名義標得會款。
    （五）證人黃春來及洪玉霞、莊寶月、曾玉華、蔡莊春美等人於偵訊時均證稱被
          告甲○○於互助會開標時有在場或代收取會款等語；而證人洪玉霞及莊鍾
          菊亦證稱被告乙○○有參加其所組之互助會，於得標後均未付死會會錢；
          證人莊寶月則證述稱：被告乙○○還欠其借款未還等語，從而被告甲○○
          、乙○○四處舉債，且以會養會，終至不可收拾地步，並以不動產貸款後
          ，亦未能清償積欠告訴人之債務，且於積欠大筆債務後旋辦理協議離婚，
          渠等不法所有之意圖，已經明顯。
    （六）證人許友於原審法院潮州簡易庭與原審審理時證述被告乙○○簽發本票
          之地點固有不同，惟被告乙○○並非僅一次簽發本票交付告訴人，尚難僅
          以上開之相異，即遽以認渠之證詞有矛盾，而不可採信。
    （七）綜上所述，被告甲○○、乙○○所辯，純係嗣後卸責之詞，不足採信，渠
          等之犯行，均堪認定。至於被告乙○○於本院調查時雖曾供稱於八十五年
          六月份，八十五年七月開始就沒有開標，惟被告乙○○亦於本院調查時供
          承開標至八十五年七月為止，自八月份起就沒有再開標（見本院九十年六
          月七日筆錄），而告訴人丙○○亦於本院調查時指稱伊八十五年七月份都
          還繳活會，八月份開始沒有繳會錢（見本院九十年三月十六日筆錄），自
          應以八十五年八月止會為可採，併予敘明。至於告訴人另稱被告尚有冒標
          寶貝、曾玉華、水萍、阿連等人之互助會，惟尚無積極證據足以證明，此
          部分自無從認定。
二、按標單上僅記載姓名與競標之利息，並未書明「標單」字樣者，依我國民間互助
    會之習慣，可認定其上之文字，即為表示出標人及利息等用意之證明，亦即係用
    以表示競標互助會會款之意思，是該標單，應屬刑法第二百二十條第一項之準文
    書。被告乙○○於互助會標會時，在空白紙上書寫謝蘇秋桂（會單係記載「秋貴
    」）之姓名，並填寫競標利息之數字，冒標二會，並向丙○○等活會會員收取會
    款，顯足以生損害於丙○○等活會會員，另被告甲○○、乙○○推由被告乙○○
    向丙○○訛借款項，使丙○○陷於錯誤，交付借款，被告甲○○、乙○○則嗣後
    不予返還，而詐取款項，核被告甲○○、乙○○所為，均係犯刑法第二百二十條
    第一項、第二百十條、第二百十六條之行使偽造準私文書罪及刑法第三百三十九
    條第一項之詐欺取財罪。被告甲○○、乙○○就上開罪名間，具有犯意聯絡與行
    為分擔，為共同正犯。被告甲○○、乙○○冒用他人姓名填寫標單，進而憑之參
    加競標，開標後詐取會款，已達於行使該文書之階段，渠等偽造署押為偽造私文
    書之部分行為，偽造準私文書之低度行為，為行使偽造準私文書之高度行為所吸
    收，應依刑法第二百十六條行使偽造準私文書論。被告二人偽造署押，為偽造私
    文書之部分行為，不另論罪。又被告意圖為自己不法之所有，假冒謝蘇秋桂之名
    義標取會款，以偽造私文書之方式施用詐術，使告訴人丙○○及其他未得標之活
    會會員陷於錯誤而交付活會會款，即應成立詐欺取財罪。其一個冒標詐取活會會
    款之行為，使多數活會會員同時受害，為同種想像競合犯。被告二人多次行使偽
    造文書、詐欺犯行，均時間緊接，方法相同，且各觸犯構成要件相同之罪名，均
    顯係各基於概括之犯意為之，應各依連續犯之規定論以一罪，並依法加重其刑。
    被告二人所為行使偽造私文書及詐欺罪間，有方法結果之牽連關係，應從較重之
    行使偽造私文書罪處斷。
三、原審予以論罪科刑，固非無見，惟查：被告二人除詐取丙○○所有之四百六十萬
    元外，被告二人並曾冒用謝蘇秋桂之名義參與投標，且嗣後並宣告倒會，詐取活
    會會員所繳交之會款，究竟詐取互助會款之金額多少，本應於事實欄入認定，即
    令無從認定，亦應說明何以無從認定之理由，原審判決對此部分僅認定前後二次
    偽造謝蘇秋桂之名義填寫標單冒標得逞，致使不知情之活會會員陷於錯誤而如數
    交付款項，此事實之認定，尚有不足。上訴人甲○○、乙○○空言否認，提起上
    訴，指摘原判決不當，固無理由。惟原判決既有上述之可議，自應由本院撤銷改
    判。爰審酌被告二人圖利詐騙之動機、目的、手段、所生危害、飾詞否認、未與
    告訴人達成和解等情及其他一切情狀，分別量處如主文第二項所示之刑。至偽造
    之互助會標單未扣案，且無予保留之必要，堪認已經滅失，不另宣告沒收。被告
    甲○○前未曾受有期徒刑以上刑之宣告，有其全國前案紀錄表在卷足參，其經此
    追訴審判，當知警惕而無再犯之虞，本院認其所受宣告刑，以暫不執行為適當，
    爰併予宣告緩刑四年，用啟自新。本件被告對於八十四年十一月六日期之互助會
    ，冒標之時間、所出之標息因均無法確實記憶，告訴人復無法具體指明，本院諭
    知告訴人查明此部分資料，亦無所得，顯已盡調查能事亦查無此部分冒標之詳細
    時間及所出之標息，故此部分無法詳為計算其冒標時所詐得之確實會款數額，附
    此敘明。
據上論斷，應依刑事訴訟法第三百六十九條第一項前段、第三百六十四條、第二百九
十九條第一項前段、刑法第二十八條、第五十六條、第三百三十九條第一項、第二百
十六條、第二百十條、第五十五條、第七十四條第一款、罰金罰鍰提高標準條例第一
條前段，判決如主文。
本案經檢察張其主到庭執行職務。
中      華      民      國    九十      年      八      月      八      日
                                  臺灣高等法院高雄分院刑事第五庭
                                      審判長  法  官
                                              法  官  趙
                                              法  官
得於十日內上訴
附錄：本判決論罪科刑法條：
刑法第二百十條：偽造、變造私文書，足以生損害於公眾或他人者，處五年以下有期
徒刑。
刑法第二百一十六條：
 (行使偽造變造或登載不實之文書罪)
行使第二百十條至第二百十五條之文書者，依偽造、變造文書或登載不實事項或使登
載不實事項之規定處斷。
刑法第三百三十九條：
 (普通詐欺罪)
意圖為自己或第三人不法之所有，以詐術使人將本人或第三人之物交付者，處五年以
下有期徒刑、拘役或科或併科一千元以下罰金。


司法院資訊處製作；財團法人民間司法改革基金會備份。
